【裁判字號】    89,上訴,305
【裁判日期】    890413
【裁判案由】    違反臺灣地區與大陸地區人民關係條例
【裁判全文】
臺灣高等法院高雄分院刑事判決          八十九年度上訴字第三五號
    上訴人  台灣澎湖地方法院檢察署檢察官
    被  告  甲○○
右上訴人因被告違反台灣地區與大陸地區人民關係條例案件，不服臺灣澎湖地方法院
八十八年度訴字第八二號中華民國八十九年一月廿七日第一審判決（起訴案號：臺灣
澎湖地方法院檢察署八十八年度偵字第六一七號），提起上訴，本院判決如左：
      主      文
原判決撤銷。
甲○○違反不得使大陸地區人民非法進入臺灣地區之規定，處拘役伍拾日，緩刑貳年
。
      事      實
一、甲○○於民國八十八年九月二十二日，駕駛「進盈發三三號」漁船，從澎湖縣西
    嶼鄉內垵南港報關出海，航行至公海海域搭載經其向澎湖區漁會合法申請僱用之
    大陸地區人民王國平、陳文桂、李培坤、經漢輝（由檢察官另行處理），非法使
    其進入台灣地區澎湖縣西嶼鄉內垵村附近海域，至同年十一月三日下午四時四十
    分許，經檢察官指揮澎湖憲兵隊當場查獲。
二、案經澎湖憲兵隊移送臺灣澎湖地方法院檢察署檢察官偵查起訴。
      理      由
一、訊據被告甲○○固對在公海處搭載大陸地區人民事坦承不諱，惟辯稱：伊僱用大
    陸漁工有向漁會申請許可，而將大陸漁工置於「泰全成號」上，警察也知道，且
    警察也不會抓，所以伊認為應該是合法的，所以大家都將大陸漁工置於該船上云
    云。惟查：
  (一)依台灣地區與大陸地區人民關係條例第二條第一款之規定，所謂台灣地區包括臺
    灣、澎湖、金門、馬祖及政府統治權所及之其他地區；又依中華民國領海及鄰接
    區法第三條之規定：中華民國領海為自基線起至其外側十二浬之海域，是台灣地
    區應包括台灣、澎湖、金門、馬祖自基線起至其外側十二浬之海域。本件被告所
    稱之大陸漁工船屋「泰全成號」，係停泊於澎湖縣西嶼鄉內垵村數百公尺處之海
    面，係屬台灣地區無訛。被告辯稱其僱用大陸漁工有向漁會申請許可，係合法僱
    用等語，有台灣地區漁船在台灣地區離岸十二浬以外海域僱用大陸船員上船報告
    表、切結書、大陸地區勞務合同書及輸出勞務人員名單等附卷可稽，雖可採信，
    然依台灣地區漁船船主在台灣地區離岸十二浬以外海域僱用大陸地區船員暫行措
    施第五條規定：「受僱大陸船員不得隨漁船進入台灣地區離岸十二浬以內，但因
    急病、災難或其他特殊事故，必須進入台灣地區離岸十二浬以內時，準用外國人
    入出國境及居留停留規則第五章規定辦理」，是被告雖合法申請僱用上開大陸漁
    工，惟該等大陸漁工未填具申請書向澎湖縣政府漁業主管機關申請核准，並轉請
    警察機關許可（見卷附之上開暫行措施及台灣地區漁船船主接駁受僱大陸地區船
    員許可辦法條文影本），即將其等載往離澎湖縣西嶼鄉內垵村數百公尺處海面之
    「泰全成號」，顯然違反台灣地區與大陸地區人民關係條例第十五條第一款：「
    不得使大陸地區人民非法進入台灣地區。」之規定。
  (二)按不得因不知法律而免除刑事責任。但按其情節得減輕得刑。如自信其行為為法
    律所許可而有正當理由者，得免除其刑。刑法第十六條定有明文。查「泰全成號
    」漁船自八十七年七月間起即停泊於該處，現仍有大陸漁工居住其上，警方並未
    去抓過，而水上警察區之人員亦不定時會至該船進行檢查等情，業經檢察官勘驗
    屬實，有勘驗筆錄及照片附卷可稽，並經證人朱志強即澎湖縣警察局白沙分局內
    垵北漁港分駐所警員到院證述屬實，是被告所辯：大家都將大陸漁工置於該船（
    指泰全成號漁船），警察知道也不會抓，所以伊認為應該是合法的等語，雖可採
    信，然被告因客觀之事實致誤認為其行為係法律所允許，此乃屬法律上之「禁止
    錯誤」，依前揭法條規定，被告並不得因此即免除刑事責任。
二、核被告甲○○所為，係違反臺灣地區與大陸地區人民關係條例第十五條第一款規
    定，應依同條例第七十九條第一項科刑。又被告與大陸勞務公司簽定合同書僱用
    大陸地區人民，尚難認該簽定合同書之大陸地區人民與被告間，有使大陸漁工王
    國平、陳文桂、李培坤、經漢輝非法進入台灣地區之犯意聯絡。
三、原審予以被告免刑之諭知，固非無見，惟查刑法第十六條所謂不知法律，係指對
    於刑罰法律有所不知，且其行為不含惡性者而言（最高法院八十四年度台上字第
    一二八三號判決參照），被告使大陸地區人民非法入境，不僅危害國家安全，尚
    侵害台灣地區其他人民之工作權，自不宜對被告之行為為免刑之諭知原審未察，
    而為被告免刑之判決，尚有未當。公訴人上訴意旨，執此指摘原判決不當，為有
    理由，自應由本院將原判決撤銷改判。審酌被告所安置大陸漁工之「泰全成號」
    經年停泊於離澎湖縣西嶼鄉內垵村數百公尺處海面，此事實警察機關亦明知，惟
    均不見查緝之動作，自難免使人誤信將大陸漁工載往該漁船安置係合法行為，是
    被告之行為雖仍構成犯罪，惟其可非難性甚輕等一切情狀，量處如主文所示之刑
    。又被告前未曾受有期徒刑以上刑之宣告，有院被告全國前案紀錄表在卷可稽。
    茲因一時失慮，觸犯刑章，經此偵審程序及科刑教訓，當知所警惕，應無再犯之
    虞，姑念被告係初犯，所犯情節尚輕，本院因認被告所受刑之宣告，以暫不執行
    為適當，併宣告緩刑二年，以啟自新。
四、公訴意旨另以：被告甲○○未向主管機關申請許可，於八十八年九月二十二日，
    駕駛「進盈發三三號」漁船，由澎湖鄉西嶼鄉內垵南港報關出海，擅自航行至大
    陸地區福建省崇武港沿海，搭載並僱用大陸地區人民王國平、陳文桂、李培坤、
    經漢輝等四人，因認被告甲○○涉有台灣地區與大陸地區人民關係條例第八十條
    第一項直航大陸，及第八十三條第一項非法僱用大陸地區人民等罪嫌。訊據被告
    堅決否認有直航大陸地區及非法僱用大陸漁工之情，辯稱：伊有向漁會申請僱用
    大陸漁工，大陸地區人民是坐他們的船到外海，伊是在外海接駁他們的等語。經
    查，大陸地區人民王國平、陳文桂、李培坤、經漢輝雖於憲兵隊訊問時均供稱係
    由大陸崇武鎮登船，搭乘「進盈發三三號」漁船來台灣地區云云，惟其等於偵查
    中又供稱係從崇武鎮出海，由船長在不知幾浬處用漁船載其等到澎湖來等語，由
    憲兵隊詢問筆錄之問、答及所印製之查獲大陸人民偷渡入境初步偵訊資料表觀之
    ，其問答制式化而簡短，恐有斷章取義之虞，當以其等於檢察官偵查時所供為可
    採。又被告薛志介僱用大陸地區人民王國平、陳文桂、李培坤、經漢輝。等四人
    ，係經向澎湖區漁會合法申請等情，有大陸地區勞務合同書、輸出勞務人員名單
    及台灣地區漁船在台灣地區離岸十二浬外外海域僱用大陸船員上船報告表及切結
    書等附卷可稽，此外，又查無積極證據證明被告有何航行至大陸地區及非法僱用
    大陸漁工之犯行，惟公訴人認被告此部分之犯行與上開論罪部分，有裁判上一罪
    之關係，本院不另為無罪之諭知。
據上論結，應依刑事訴訟法第三百六十九條第一項前段、第三百六十四條、第二百九
十九條第一項前段，臺灣地區與大陸地區人民關係條例第七十九條第一項，刑法第十
一條前段、第七十四條第一款，判決如主文。
本案經檢察官羅正平到庭執行職務。
中    華    民    國        八十九      年      四      月     十三     日
                              臺灣高等法院高雄分院刑事第三庭
                                  審判長法官  莊秋桃
                                        法官  陳中和
                                        法官  謝宏宗
右正本證明與原本無異。
如不服本判決，應於判決送達後十日內向本院提出上訴狀，其未述理由者並應於提
出上訴狀後十日內向本院補提理由書（應附繕本)。
                                      書記官  陳靖華
中    華    民    國        八十九      年      四      月     十四     日
附錄：本判決論罪科刑法條：
臺灣地區與大陸地區人民關係條例第七十九條第一項
違反第十五條第一款規定者，處五年以下有期徒刑、拘役或科或併科新臺幣五十萬元
以下罰金。
                                                                      Ｈ


司法院資訊處製作；財團法人民間司法改革基金會備份。
